【裁判字號】    95,訴,181
【裁判日期】    951226
【裁判案由】    貪污
【裁判全文】
臺灣屏東地方法院刑事判決               95年度訴字第181號
公  訴  人  臺灣屏東地方法院檢察署檢察官
被      告  丙○○
選任辯護人  甲○○律師
被      告  庚○○
選任辯護人  吳澄潔律師
上列被告因貪污案件，經檢察官提起公訴（94年度偵字第3892號）
本院判決如下：
    主  文
丙○○、庚○○共同公務員對於非主管之事務，明知違背法令，
利用職權機會圖其他私人不法利益，因而獲得利益，各處有期徒
刑伍年陸月，均褫奪公權肆年。
    事  實
一、庚○○原係屏東縣警察局枋寮分局車禍處理小組員警，該小
    組並負責違規車輛吊扣及保管業務，係屬依法令服務於國家
  、地方自治團體所屬機關而具有法定職務權限之人員。緣辛○○（已經本院判處有期徒刑6 月）前因駕駛未懸掛車牌之拼裝
  車（下稱Ａ車），途經屏東縣沿山公路枋寮段，為該組主管戊○○依道路交通管理處罰條例第12條第1 項第2 款、第85 條
  之2 第1 項之規定攔查告發，並將Ａ車移置所屬枋寮分局保管
  場加以掌管，戊○○並於Ａ車以噴漆噴上00000000之編號，以
  與其他代保管車輛區別。辛○○於Ａ車被查扣後乃向時任屏東
  縣議員之丙○○請託，思以其所有另一輛老舊引擎易冒黑煙之
  拼裝車（下稱Ｂ車）予以瞞混調包Ａ車。丙○○即商請庚○○
  協助，庚○○明知依道路交通管理處罰條例第12條第2 項規定
  ，Ａ車應待主管機關裁決沒入，不得予以調包或發還，竟仍予
  應允，遂與丙○○共同基於非主管事務圖利之犯意，謀議調包
  事宜。嗣於92年2 月23日22時許，利用主管戊○○休假之際，
  庚○○雖非值班時段，仍進入該保管場辦公室等待，再由丙○○電話通知辛○○當晚駕駛Ｂ車，並事先以噴漆噴上與Ａ車相
  同之上開編號，前往上開保管場找庚○○配合。辛○○接獲丙○○指示，於當晚與不知情之丁○○（已另為不起訴處分）共
  駕Ｂ車前往，庚○○旋利用職權機會，引導辛○○至該保管場
  將Ａ車放行調包駛出，並由辛○○責成丁○○將Ｂ車倒入原Ａ
  車停放處權充為Ａ車予以瞞混，使辛○○能繼續使用Ａ車，Ａ
  車時價約新臺幣（下同）16萬元，Ｂ車時價約6 萬元，辛○○
  因此獲得差價約10萬元之利益。嗣因調包一事外傳，民眾林智
  玄擬比照辦理，否則舉發，庚○○恐東窗事發，經由辛○○連
  襟，亦即同任職員警之己○○轉達尋回調包車輛開回保管場之
  旨，嗣於92年2 月28日凌晨4 時52分許，己○○親往保管場向
  員警癸○○表示Ａ車欲駛回，迄同日凌晨5 時1 分許，辛○○
  即將Ａ車駛入暫停保管場，由丁○○將Ｂ車開出，Ａ車再倒車
  進入原查扣停放位置，癸○○於是日主管戊○○銷假上班，報
  告主管，始查覺上情。
二、案經臺灣屏東地方法院檢察署檢察官自動檢舉偵查起訴。
    理  由
壹、證據能力部分
一、按被告以外之人於審判外之言詞或書面陳述，除法律有規定
    者外，不得作為證據；惟被告以外之人於檢察事務官、司法
    警察官或司法警察調查中所為之陳述，與審判中不符時，其
    先前之陳述具有較可信之特別情況，且為證明犯罪事實存否
    所必要者，得為證據，刑事訴訟法第159 條、第159 條之2
    定有明文。故被告以外之人於審判中之陳述與其先前在檢察
    事務官、司法警察（官）調查中所為陳述不符時，其先前陳
    述必須具備特別可信性及必要性兩項要件，始得作為證據。
    而所稱『具有可信之特別情況』係屬於證據能力之要件，法
    院應比較其前後陳述時之外在環境及情況，以判斷何者較為
    可信，例如：陳述時有無其他訴訟關係人在場，陳述時之心
    理狀況、有無受到強暴、脅迫、詐欺、利誘等外力之干擾。
    本件證人辛○○於92年3 月16日之警詢筆錄，固屬被告以外
    之人於審判外之言詞陳述，且與其於審判中之證言有部分不
    符之處（就調包車輛時，被告庚○○是否在場乙節），然證
    人辛○○並未爭執其於警詢中有受到強暴、脅迫、詐欺、利
    誘等外力之干擾，且當時距案發時較近，記憶仍較深刻，可
    立即反應所知，不致因時日久隔而遺忘案情，再者，當時並
    未與被告丙○○、庚○○同時在場，陳述上無人情之壓力，
    較能接近事實之真相，顯『具有可信之特別情況』，且為證
    明犯罪事實所必要，本院因認上開警詢供證具有證據能力。
二、又被告以外之人於偵查中向檢察官所為之陳述，除顯有不可
    信之情況者外，得為證據，刑事訴訟法第159 條之1 定有明
    文。本件證人辛○○、壬○○、癸○○、乙○、戊○○於偵
    查中之供證，業經依法具結，有證人結文5 紙在卷可稽，且
    查無顯不可信之情況，於本院審理中復對上開證人實施交互
    詰問，已予被告2 人詰問證人之機會，上開偵查筆錄自得作
    為證據。
貳、實體部分
一、訊據被告丙○○、庚○○均矢口否認有上開圖利犯行，被告
    丙○○辯稱：辛○○告知伊，他想去被查扣的車輛上取回一
    些物品，伊就叫辛○○找其連襟去找庚○○，之後的事情，
    伊就不知道了云云；被告庚○○則辯稱：是辛○○的連襟己○○告訴伊，辛○○被查扣的拼裝車上有物品沒有拿，會去
    找伊取回，辛○○當晚前來，伊帶辛○○至Ａ車停放處，並
    將該處之狼狗帶走，當時有看到辛○○搬東西，後來伊離開
    至廚房煮麵，所以辛○○調包車輛時，伊不在現場，並不知
    情云云。經查：
(一)92 年2月23日晚上10時許，證人辛○○係要將查扣車輛調包
    ，所以才將調包之Ｂ車噴上與被查扣之Ａ車相同之號碼，且
    當晚確實亦將車輛調包完成等情，已據證人辛○○於偵查及
    本院審理中供證明確（92年偵字第2532卷第30頁，本院卷第
    55頁），並有92年2 月23日晚上10時許現場錄影光碟翻拍之
    照片（警卷第46至50頁翻拍照片編號13至42）在卷可稽。
(二)證人辛○○於偵查中具結供證：伊有請託當時的議員丙○○
    讓伊把車輛開回去，丙○○有跟庚○○講說讓伊把車子開回
    去，丙○○亦告知車子上有號碼，罰單上亦有號碼，所以伊
    才噴上該號碼，是丙○○告訴伊，叫伊92年2 月23日晚上去
    找庚○○等語（同上偵查卷第30、31頁），證人己○○亦於
    偵查及本院審理中均具結供證：「（問：你有無問榮坤調包
    的情形？）有，他沒有講的很清楚，他說是有去拜託丙○○
    民意代表了解扣車的情形。」等語（94年偵字第3892卷第55
    頁，本院卷第60頁），足見證人辛○○於偵查中之上開供證
    顯屬真實。再參以被告丙○○苟未與庚○○聯繫謀議，何以
    知悉庚○○當晚並未值班，卻會在保管場辦公室出現？且復
    指示辛○○於調包之Ｂ車上噴上與被查扣Ａ車相同之編號，
    於該時前往保管場找庚○○處理，益徵被告丙○○於本案係
    擔任聯絡共謀之角色無訛。被告丙○○空言否認有與庚○○
    共謀，顯不足採。至證人辛○○於本院審理中供證：伊是告
    知議員丙○○要取回車上之物品，議員就說要我去找庚○○
    ，跟他說我要拿回車上的東西，且車子號碼不是丙○○議員
    叫我噴的，是我自己噴上號碼云云（本院卷第51頁背面、第
    52頁），核與其上開偵查中之供證不符，再參以證人戊○○
    於本院審理中亦結證稱：查扣Ａ車時，車上都是建築廢棄物
    ，沒有值錢物品，也沒有工具等語（本院卷第67頁），是證
    人辛○○斷無事後復至Ａ車上取回物品之可能，足認證人辛○○上開審理中之證言，顯係附和迴護被告丙○○之詞，並
    不足採。
(三)證人辛○○於警詢中已供證：庚○○在伊發動車輛時就到場
    ，一直到調包離開後才回辦公室等語（警卷第1 頁背面），
    核與現場錄影光碟翻拍之照片顯示，被告庚○○於車輛調包
    離開後不久，有自停車場走回辦公室之情相符（警卷第50頁
    翻拍照片編號41、42），足認其於警詢中之證言非虛。被告
    庚○○既於車輛調包之際，始終停在現場觀看，若未允許其
    調包，何以不予阻止？再者，證人己○○亦於本院審理中具
    結證稱：是接到庚○○的電話，要我叫辛○○把車子開回去
    ，我才在92年2 月28日凌晨陪同辛○○將調包之查扣車輛開
    回保管場等語（本院卷第59頁），苟被告庚○○並不知查扣
    車輛被調包之情，何以會於事後積極透過己○○催促辛○○
    將調包之查扣車輛駛回？足徵被告庚○○確知悉且應允辛○○調包該查扣車輛。被告庚○○雖辯稱：伊陪辛○○至停車
    場，將狼狗牽至他處，伊即走回廚房煮麵，後來吃完麵伊有
    外出察看，看到車輛確仍停在該處，才走回辦公室，所以會
    拍到上開編號41、42照片所示之情形，辛○○調包車輛時伊
    不在場云云，然依其所辯情詞，庚○○回到廚房，及再走出
    廚房察看之情景，何以均未為該錄影鏡頭所攝錄，已有可疑
    。再者，證人乙○於本院審理中證稱：伊有外出察看，看到
    庚○○與車主交談，伊有問庚○○該車主是誰，庚○○說這
    是己○○的親戚，伊就離開，只有留庚○○在外面等語（本
    院卷第64頁背面），而依卷附證人乙○外出察看之錄影照片
    顯示，當時係22時30分41秒左右（見警卷第48頁編號28、29
    翻拍照片），惟被告庚○○上開編號41、42照片所示之時間
    為同日22時40分10秒左右，則被告庚○○豈有可能在短短10
    分鐘內即已至廚房煮好麵，並食用完畢且又再度外出察看，
    顯有悖常情。足認被告庚○○應係一直停留在保管場內，俟
    調包完畢後方返回辦公室無訛，其上開辯詞，洵屬飾卸之詞
    ，及證人辛○○於偵查及本院審理中均證稱：調包的過程，
    庚○○沒有在場云云，亦屬迴護被告庚○○之詞，均不足取
    。
(四)按拼裝車輛未經核准領用牌證行駛者，應禁止其行駛，交通
    勤務警察應當場執行之，必要時，得逕行移置保管其車輛，
    且該拼裝車輛並沒入之，道路交通管理處罰條例第12條第1
    項、第2 項、第85條之2 第1 項分別定有明文。被告庚○○
    身為屏東縣警察局枋寮分局車禍處理小組員警，對上開交通
    法規自知之甚詳，竟對該小組保管中等待沒入處分之拼裝輛
    輛，允以調包放行，其有違上開交通法規之規定至明。再被
    查扣之Ａ車約值16萬元，調包之Ｂ車則約值6 萬元，已據證
    人辛○○於偵查及本院審理中供證明確（同上3892偵卷第70
    頁、本院卷第51頁背面），是本件犯行因而圖利辛○○約10
    萬元之利益洵堪認定。
    綜上，被告2 人上開所辯，均屬卸責之詞，為本院所不採。
    事證明確，被告2 人犯行均堪認定。
二、按行為後法律有變更者，適用行為時之法律，但行為後之法
    律有利於行為人者，適用最有利於行為人之法律，刑法第2
    條第1 項定有明文。本件被告行為後，刑法及刑法施行法業
    於94年2 月2 日經總統以華總一義字第09400014901 號令修
    正公布，並於95年7 月1 日施行（下稱新刑法，修正前刑法
    下稱舊刑法），參酌最高法院95年5 月23日刑事庭第8 次會
    議決議意旨，刑法第2 條第1 項之規定，係規範行為後法律
    變更所生新舊法律比較適用之準據法，於新刑法施行後，應
    適用刑法第2 條第1 項之規定，為「從舊從輕」之比較。另
    於比較時應就罪刑有關之共犯、未遂犯、想像競合犯、牽連
    犯、連續犯、結合犯，以及累犯加重、自首減輕暨其他法定
    加減原因（如身分加減）與加減比例等一切情形，本於統一
    性及整體性原則，綜其全部罪刑之結果而為比較。茲就本件
    新舊法比較情形說明如下：
(一)按94年2 月2 日修正公布、95年7 月1 日施行之刑法第10條
    第2 項關於公務員之定義已修正為：「稱公務員者，謂下列
    人員：一、依法令服務於國家、地方自治團體所屬機關而具
    有法定職務權限，以及其他依法令從事於公共事務，而具有
    法定職務權限者。二、受國家、地方自治團體所屬機關依法
    委託，從事與委託機關權限有關之公共事務者」。另按修正
    前刑法第10條第2 項係規定：「稱公務員者，謂依法令從事
    於公務之人員」，被告庚○○案發時係屏東縣警察局枋寮分
    局車禍處理小組員警，該小組並負責違規車輛吊扣及保管業
    務，為依法令從事於公務之人員，亦屬依法令服務於國家、
    地方自治團體所屬機關而具有法定職務權限之人員，故無論
    依新舊法均符合刑法第10條第2 項定義之公務員。
(二)按「二人以上共同實施犯罪之行為者，皆為正犯」，修正前
    刑法第28條定有明文。而修正後刑法第28條規定為「二人以
    上共同『實行』犯罪之行為者，皆為正犯」。本件被告2 人
    所為非主管事務圖利犯行，均屬實行犯罪行為之正犯，則無
    論適用新舊法，均應論以共同正犯。
(三)修正前刑法第31條第1 項規定：「因身分或其他特定關係成
    立之罪，其共同實施或教唆、幫助者，雖無特定關係，仍以
    共犯論」。修正後同條項則規定：「因身分或其他特定關係
    成立之罪，其共同實行、教唆或幫助者，雖無特定關係，仍
    以正犯或共犯論。但得減輕其刑」。被告丙○○雖無公務員
    身分，然與具公務員身分之被告庚○○共同實行本件圖利犯
    行，依修正前或修正後刑法第31條第1 項規定，均論以共同
    正犯，然依修正後之規定，則得減輕其刑，故比較後，以修
    正後刑法第31條第1 項規定較有利於被告丙○○。
    綜上，本件經整體比較結果，因公務員及共同正犯條文之修
    正，對被告並無有利或不利之情形，但刑法第31條第1 項之
    修正，被告丙○○得予減輕其刑，較為有利，故應適用修正
    後刑法相關規定，較有利於被告2 人。
三、按被告庚○○於案發時係屏東縣警察局枋寮分局車禍處理小
    組員警，該小組並負責違規車輛吊扣及保管業務，係屬依法
    令服務於國家、地方自治團體所屬機關而具有法定職務權限
    之人員。又被告庚○○於調包當晚並未執勤，有該車禍處理
    小組勤務分配表附卷可稽，是Ａ車當時不在其管領範圍，並
    非其主管之事務。被告丙○○與被告庚○○共同犯之，亦適
    用貪污治罪條例處斷（同條例第3 條規定）。核被告2 人所
    為，均係犯貪污治罪條例第6 條第1 項第5 款之非主管事務
    圖利罪。被告2 人間有犯意聯絡及行為分擔，皆為共同正犯
    。被告丙○○自恃其議員身分，於本件居於共謀聯絡穿針引
    線之主要角色，本院考量後認不宜依修正後刑法第31條第1
    項規定予以減輕其刑。爰審酌被告庚○○身為交通處理小組
    之公務人員，竟受時任議員之被告丙○○請託，與之共謀，
    對於非主管事務，違背法令，任令他人將移置保管之車輛調
    包，圖利他人，有愧職責，且使公務威信受損，被告丙○○
    自恃議員身分，對民眾違法之請託，無視國家法令及公務威
    信，勾結公務人員圖利民眾，亦有辱民意代表為民喉舌，但
    應有為有守之天職，被告2 人行為誠屬不該，及被告2 人素
    行狀況，圖利他人金額僅約10萬元，金額非鉅，被告2 人本
    身並未得利等一切情狀，認原檢察官求刑過重，應各量處如
    主文所示之刑。又貪污治罪條例第17條僅規定：「犯本條例
    之罪，宣告有期徒刑以上之刑者，並宣告褫奪公權」，對於
    褫奪公權之期間，即從刑之刑度如何並無明文，故依本條例
    宣告褫奪公權者，仍應適用刑法第37條第2 項，使其褫奪公
    權之刑度有所依憑始為合法。再者，褫奪公權屬從刑，與主
    刑之宣告應一體適用，不容分割適用。依上開新舊法比較之
    說明，本件主刑應適用修正後刑法規定，則關於褫奪公權之
    規定，亦應適用修正後之法律，始屬妥適，爰均依同條例第
    17條、修正後刑法第37條第2 項規定，宣告褫奪公權4 年，
    以資懲儆。
據上論斷，應依刑事訴訟法299 條第1 項前段，貪污治罪條例第
第2 條、第3 條、第6 條第1 項第5 款、第17條，刑法第11條、
第2 條第1 項但書、第28條、第37條第2 項，判決如主文。
本案經檢察官林吉泉到庭執行職務。
中    華    民    國    95    年    12    月    26    日
                  刑事第三庭  審判長  法  官  吳永宋
                                      法  官  林雅莉
                                      法  官  趙家光
以上正本證明與原本無異。
如不服本判決應於收受本判決送達後十日內向本院提出上訴書狀，
其未敘述上訴理由者，並得於提起上訴後十日內向本院補提理由
書狀（均須按他造當事人之人數附繕本）「切勿逕送上級法院」
中    華    民    國    95    年    12    月    26    日
                                      書記官  陳勃諺
附錄本案論罪科刑條文
貪污治罪條例第6條
有下列行為之一者，處 5 年以上有期徒刑，得併科新臺幣 3 千
萬元以下罰金：
一  意圖得利，抑留不發職務上應發之財物者。
二  募集款項或徵用土地、財物，從中舞弊者。
三  竊取或侵占職務上持有之非公用私有器材、財物者。
四  對於主管或監督之事務，明知違背法令，直接或間接圖自己
    或其他私人不法利益，因而獲得利益者。
五  對於非主管或監督之事務，明知違背法令，利用職權機會或
    身分圖自己或其他私人不法利益，因而獲得利益者。
前項第 1 款至第 3 款之未遂犯罰之。


司法院資訊處製作；財團法人民間司法改革基金會備份。
